【裁判字號】    92,台上,2047
【裁判日期】    920925
【裁判案由】    分割共有物
【裁判全文】
最高法院民事判決                              九十二年度台上字第二○四七號
    上  訴  人  乙○○
                丁○○
    共      同
    訴訟代理人  林再輝律師
    被 上訴 人  甲○○
                丙○○
右當事人間請求分割共有物事件，上訴人對於中華民國九十一年一月二十九日台灣高
等法院台南分院第二審判決（九十年度上字第一二七號），提起上訴，本院判決如左
：
    主  文
原判決廢棄，發回台灣高等法院台南分院。
    理  由
本件被上訴人主張：系爭坐落雲林縣虎尾鎮○○○段二五二六號土地，田，面積０‧
一二九六公頃土地為兩造共有，應有部分被上訴人與上訴人四人各為四分之一，兩造
間就系爭土地並無不能分割之特約，目前兩造雖依分管契約管理、耕作系爭土地，惟
因被上訴人原分管部分無路可通，且依現行農業發展條例第十六條第四款但書規定：
本條例修正施行前之共有耕地，得分割為單獨所有，因兩造無法達成協議分割等情，
爰訴請將系爭土地分割之判決。
上訴人則以：系爭土地業於兩造父親在世時協議依東西向分區管理、耕作，多年來上
訴人亦將所分管部分供被上訴人通行，倘依被上訴人主張之方案顯然不公，且分割面
積過小，不利機器耕作，故應依分管現狀分割，至被上訴人無路通行部分，上訴人願
將分割後分得部分供被上訴人通行。本件倘依第一審判決以雲林縣虎尾地政事務所民
國八十九年十二月二十六日施測之複丈成果圖所示方法分割，則上訴人所分得之土地
短邊僅約六公尺，除過於狹長不利耕作外，亦違反農地重劃條例施行細則第三十四條
有關最小坵塊的土地短邊十公尺之限制，實非妥適。系爭土地雖已完成重劃，惟自重
劃水道設置後，即未有農業灌溉用水引至，附近農友大部分皆自行設井抽取地下水來
灌溉，並於重劃水道中設下沙包等物，將水道分段以導引地下水灌溉，給水及排水水
道皆如是，上訴人希按如原判決附圖（下稱附圖）二所示方法分割等語，資為抗辯。
原審維持第一審所為之分割方案之判決，駁回上訴人之上訴，無非以：被上訴人主張
之事實，業據其提出土地登記簿謄本、地籍圖謄本為證，並經第一審法院現場履勘明
確，有勘驗筆錄附卷可稽，堪信為真實。查兩造間既無不分割之特約，亦無因物之使
用目的不能分割情形，就分割之方法又不能達成協議，被上訴人訴請判決分割，依民
法第八百二十三條第一項及第八百二十四條第二項規定，自屬有據，應予准許。按重
劃後之農地坵塊，以能直接灌溉、排水及臨路為原則，農地重劃條例第十五條第一項
定有明文。又已辦理農地重劃之耕地，依本條例第十六條規定辦理分割時，不受農地
重劃條例施行細則第三十四條有關最小坵塊土地短邊十公尺之限制。但分割後之農地
坵塊以能直接鄰接灌溉、排水設施及農路為原則，有內政部八十九年七月十九日以台
（八九）內地字第八九六九八四號函頒之耕地分割執行要點附卷可佐。經查，系爭土
地編定為特定農業區，有土地登記簿謄本可參，其形狀係一狹長之南北向長方形狀，
南、北兩側均接臨農路及重劃水道，被上訴人二人原耕作使用系爭土地之內部（土地
中段部分），無道路可供出入之情，經原審法院現場履勘屬實，有照片三張在卷可證
，上訴人亦不爭執，上訴人抗辯兩造在其父生前即已按現況分管（上訴人乙○○耕作
北方，上訴人丁○○耕作南方，被上訴人甲○○、丙○○耕作中間），縱令屬實，惟
分管僅是兩造使用土地之協議，仍與分割契約效力有間，被上訴人仍得請求裁判分割
。查上訴人於第一審主張按現況分割（上訴人乙○○分配北方，上訴人丁○○分配南
方、被上訴人甲○○、丙○○分配中間），則被上訴人甲○○、丙○○所分得土地未
與道路及灌溉水道相鄰，無路可供出入，無水可供灌溉，且價值遠低於上訴人之土地
，顯違公平原則，洵不足採。至於被上訴人主張之分割方案（即附圖一），將Ａ、Ｂ
部分歸被上訴人甲○○、丙○○分別取得，Ｃ、Ｄ部分則分歸上訴人乙○○、丁○○
分別取得，分割後兩造所分得之土地地形相同，面臨南、北之農路及給水道，耕作、
排水、灌溉及出入均屬便利，且土地價值相當，認依雲林縣虎尾地政事務所八十九年
十二月二十六日施測之複丈成果圖所示方法分割（即附圖一）較為公平妥適。至於上
訴人乙○○、丁○○所提出之方案，上訴人所分得土地係菜刀型（如附圖二Ａ、Ｂ部
分），各留有一條給水道，除減少耕作面積外，並無其他實益，且依該方案，上訴人
丁○○、乙○○所分得土地僅一方面臨給水道，給水、排水均較被上訴人所提方案（
附圖一）不便，比較上開二方案結果，認第一審所採之分割方案（即附圖一）較符合
公平及兩造給水灌溉之方便等語，為其論據。
按定共有物分割之方法，固可由法院自由裁量，但亦須以其方法適當者為限，且應斟
酌各共有人之意願、利害關係及其分得部分所得利用之價值等情形，定一適當公平之
方法以為分割。查比對原判決附圖一及附圖二，被上訴人二人所分得之土地地形皆相
同，即皆面臨南、北之農路及給水、排水道，惟位置上有所不同，原審亦認各共有人
分得之土地價值相當，則上訴人自願將已分得之土地分割為菜刀型，並不妨礙被上訴
人，且上訴人乙○○一再表示其在Ａ部分設有水井，原審維持第一審判決之分割方案
，將上訴人乙○○分在Ｃ部分，造成上訴人日後必須將該水井廢棄，重新開鑿新水井
，對上訴人乙○○而言，難謂公平。又依原判決附圖二所示，上訴人所分得之土地皆
面臨給水道及排水道，其分割方式符合農地重劃之規定，並無妨害原重劃之農水路規
劃系統亦無妨害灌、排功能，應得以辦理分割登記等情，有雲林縣政府九十年十二月
三日九０府地籍字第九０００一０四六一三號函在卷可稽（見原審卷第九二頁）。原
審謂上訴人所提分割方案（即原判決附圖二）給水及排水較被上訴人所提方案（即原
判決附圖一）不便云云，尚屬無據，且與前述雲林縣政府函所載不合，原判決所採之
分割方法，尚難謂為妥適、公平之分割方法。上訴論旨，執以指摘原判決不當，求予
廢棄，為有理由。
據上論結，本件上訴為有理由。依民事訴訟法第四百七十七條第一項、第四百七十八
條第二項，判決如主文。
中      華      民      國    九十二    年      九      月    二十五    日
                              最高法院民事第二庭
                                  審判長法官  曾  桂  香
                                        法官  劉  延  村
                                        法官  劉  福  聲
                                        法官  黃  秀  得
                                        法官  葉  勝  利
      右正本證明與原本無異
                                              書  記  官
中      華      民      國    九十二    年      十      月      九      日
                                                                        Ａ


司法院資訊處製作；財團法人民間司法改革基金會備份。
